臺灣新竹地方法院民事判決　　　　　　　100年度訴字第227號
　　原　　　告　郭明德
　　被　　　告　郭淑芬
　　　　　　　　陳聰楠
上列當事人間分割共有物事件，本院於民國100 年8 月24日辯論
終結，判決如下：
    主      文
一、原告與被告郭淑芬共有坐落新竹市○○段○○段一０七地號
    土地，權利範圍，原告六分之二，被告郭淑芬六分之一及其
    上新竹市○○段○○段二七一建號（即門牌號碼新竹市○○
    街39巷6 號）建物、總面積六一點七二平方公尺，准予變價
    分割，並就賣得價金，按原告三分之二，被告郭淑芬三分之
    一之比例予以分配。
二、兩造共有坐落新竹市○○段○○段七七之七地號，面積十三
    平方公尺之土地，准予變價分割，並就賣得價金，按原告六
    分之二，被告郭淑芬六分之一，被告陳聰楠二分之一之比例
    予以分配。
三、訴訟費用由被告郭淑芬負擔十分之三，被告陳聰楠負擔十分
    之一，餘由原告負擔。
    事實及理由
壹、程序部分：
一、按原告於判決確定前，得撤回訴之全部或一部。但被告已為
    本案之言詞辯論者，應得其同意。訴之撤回應以書狀為之。
    但於期日，得以言詞向法院或受命法官為之，民事訴訟法第
    262 條第1 項定有明文。本件原告原起訴請求﹕(一)兩造共有
    之新竹市○○段○○段（下稱同小段）107 、77-7地號土地
    准予變賣，所得價金按兩造持有比例分配之；(二)原告與被告
    郭淑芬所共有同小段271 建號即門牌號碼新竹市集褔39 巷6
    號1 樓建物准予變賣，賣得價金，按原告與被告郭淑芬持有
    比例分配。嗣於書狀送達後，於民國（下同）100 年6 月8
    日言詞辯論期日以言詞對被告陳聰楠撤回同小段107 地號之
    起訴，被告陳聰楠對此撤回表示無意見等情，有起訴書、前
    述期日言詞辯論筆錄可參，故此部分業經撤回，合先敘明。
二、本件被告經合法通知，未於言詞辯論期日及最後言詞辯論期
    日到場，核無民事訴訟法第386 條各款所列情形，爰依原告
    聲請，由其一造辯論而為判決。
貳、實體部分：
一、原告主張：緣坐落同小段77-7地號土地（下稱系爭土地）為
    兩造共有，面積13平方公尺，原告權利範圍6 分之2 、被告
    陳聰楠2 分之1 ，被告郭淑芬6 分之1 。另同小段107 地號
    土地及其上建物即同小段271 建號，門牌號碼新竹市○○街
    39巷6 號建物（下合稱系爭房地），為原告與被告郭淑芬所
    共有，原告就土地之權利範圍為6 分之2 ，被告郭淑芬6 分
    之1 ；建物權利範圍，原告為3 分之2 ，被告郭淑芬為3 分
    之1 。兩造就共有之系爭土地及系爭房地依法並無不能分割
    之情事，亦無不能分割之協議。而依共有物之客觀情狀及其
    性質、經濟價值暨兩造主觀因素，若原物分割，各共有人所
    得面積過小而無法建築。就建物現狀，如為原物分割則無法
    維持主體原狀，為此，依法請求准予分割，並以變價拍賣方
    式將拍定之金額依各共有人持分比例分配予兩造。
二、被告郭淑芬未於言詞辯論期日到場，亦未提出準備書狀作何
    聲明或陳述。
三、被告陳聰楠經合法通知，無正當理由未於最後言辯論期日到
    場，惟之前到庭陳稱﹕同小段77-7地號土地係伊屋前土地，
    係另行購買，與房屋非同時購得等語。
、本院之判斷：
一、原告主張系爭土地為兩造所共有，原告應有部分6 分之2 、
    被告陳聰楠2 分之1 、被告郭淑芬6 分之1 ；另系爭房地為
    原告與被告郭淑芬共有，原告就土地應有部分為6 分之2 ，
    建物應有部分3 分之2 ，被告郭淑芬土地應有部分為6 分之
    1 ，建物為3 分之1 ，且系爭土地及系爭房地依物之使用目
    的，並無不能分割之情形，兩造間亦未訂有不分割之期限，
    復無不分割協議等情，已據原告提出系爭土地及系爭房地之
    土地及建物登記謄本為證，被告陳聰楠對此並未爭執，而被
    告郭淑芬經合法通知，未於言詞辯論期日到場，亦未提出書
    狀作何有利於己之聲明或陳述以供審酌，本院依調查證據之
    結果及斟酌全辯論意旨，堪認原告主張為真。
二、按各共有人，除法令另有規定外，得隨時請求分割共有物。
    但因物之使用目的不能分割或契約訂有不分割之期限者，不
    在此限。前項約定不分割之期限，不得逾五年；逾五年者，
    縮短為五年。但共有之不動產，其契約訂有管理之約定時，
    約定不分割之期限，不得逾三十年；逾三十年者，縮短為三
    十年，民法第823 條第1 項、第2 項定有明文。從而，系爭
    土地及系爭房地既無不能分割之限制，兩造間亦無不分割之
    協議，原告起訴請求分割共有物，於法有據，應予准許。
三、次按分割之方法不能協議決定，或於協議決定後因消滅時效
    完成經共有人拒絕履行者，法院得因任何共有人之請求，命
    為下列之分配：二、原物分配顯有困難時，得變賣共有物，
    以價金分配於各共有人，民法第824 條第2 項第2款 前段定
    有明文。又按分割共有物，究以原物分割，或變價分割為適
    當，法院應斟酌當事人意願、共有物之使用情形、物經濟效
    用及全體共有人之利益等情形而為適當分割，不受共有人所
    主張分割方法之拘束，亦有最高法院87年度台上字第1402號
    裁判可資參照。經查，系爭房地為一棟一層建物及其基地，
    其旁另有一獨立出入口，與系爭房地之建物並不相通等情
    業據本院履勘屬實，有本院100 年4 月1 日勘驗筆錄、照片
    在卷可憑，是系爭房地倘以垂直方式一分為二，則需將屋內
    原有之隔間拆除，並分別起造二個出入口及分隔圍牆，所需
    花費顯然不貲，且系爭房地之建物面積為61.72 平方公尺，
    若依原告與被告郭淑芬之應有部分分割後，原告可使用之建
    物面積為12.44 坪，被告郭淑芬則僅有6.22坪，顯無法為正
    常之使用，亦不符合經濟效益，而系爭房地之建物及其基地
    亦不宜分屬不同之人所有，足見原告與被告郭淑芬共有之系
    爭房地無法以原物分割之方式為分割。另系爭土地面積僅13
    平方公尺，呈三角型，位於系爭房地左前側，右側為新竹市
    ○○街39巷巷道，現為空地等情，亦經本院於100 年4 月1
    日勘驗在卷，復有照片可稽，其面積狹小，若由兩造依應有
    部分之比例為原物之分割，將致土地細分而難於使用，並致
    系爭土地之價值低落而影響系爭土地之效能。又原告聲明變
    價分割，顯不欲分配取得原物，而被告郭淑芬未到庭或以書
    狀作何聲明或陳述，被告陳聰楠則對原告主張之分割方式未
    予爭執，是本院審酌系爭土地及系爭房地之現況及使用情形
    ，認不宜以原物分割，或將原物單獨分配為其中一共有人所
    有而對未取得共有物之共有人以價金補償之方式分割，而宜
    採行變價分割，由共有人透過出賣方式將系爭土地及系爭房
    地出售，俾以提高其交換價值，再由共有人按其應有部分比
    例分配價金，對共有人應屬有利之分割方式。是本件共有之
    系爭土地及系爭房地應採行變價分割之方式分割，並就賣得
    之價金按兩造應有部分之比例予以分配，爰諭知如主文第一
    項、第二項所示。
四、復按因共有物分割、經界或其他性質上類似之事件涉訟，由
    敗訴當事人負擔訴訟費用顯失公平者，法院得酌量情形，命
    勝訴之當事人負擔其一部，民事訴訟法第80條之1 定有明文
    。查，分割共有物之訴，核其性質，兩造本可互換地位，本
    件原告起訴雖於法有據，然被告之應訴乃法律規定所不得不
    然，且本件分割結果，共有人均蒙其利，若由敗訴之被告負
    擔，顯失公允。是以，本院認本件訴訟費用，應參酌兩造於
    分割所得之利益，所分得價金之多寡，及兩造就系爭土地及
    系爭房地各自享有應有部分之比例等一切情事，爰判決由兩
    造按其應有部分比例負擔訴訟費用，並諭知如主文第三項所
    示。
五、末按應有部分有抵押權或質權者，其權利不因共有物之分割
    而受影響。但有下列情形之一者，其權利移存於抵押人或出
    質人所分得之部分：三、權利人經共有人告知訴訟而未參加
    。又前項但書情形，於以價金分配或以金錢補償者，準用第
    881 條第1 項、第2 項或第899 條第1 項規定，民法第824
    條之1 第2 項第3 款、第3 項定有明文。本件抵押權人黃碧
    鸞雖到庭，惟未表示參加本件訴訟，抵押權人花旗台灣商業
    銀行股份有限公司經告知本件訴訟而未參加，依前所述，該
    二抵押權人就系爭土地、系爭房地變價後抵押義務人受分配
    之價金，依民法第881 條第1 項、第2 項或第899 條第1項
    之規定行使權利，併此敘明。
六、據上論結，本件原告之訴為有理由，依民事訴訟法第385 條
    第1 項前段、第80條之1 ，判決如主文。
中    華    民    國  100     年    9     月    7     日
                  民事第二庭    法  官  盧玉潤
以上正本係照原本作成。
如對本判決上訴，須於判決送達後20日內向本院提出上訴狀。
                                書記官  謝國聖
中    華    民    國   100    年    9     月    7     日